【裁判字號】    95,勞上易,42
【裁判日期】    950912
【裁判案由】    給付資遣費
【裁判全文】
臺灣高等法院民事判決                95年度勞上易字第42號
上  訴  人  甲○○
訴訟代理人  陳金泉律師
            李瑞敏律師
            葛百鈴律師
被  上訴人  喬工科技股份有限公司
法定代理人  丁○○
訴訟代理人  葉宏基律師
上列當事人間請求給付資遣費事件，上訴人對於中華民國95年3
月2日臺灣板橋地方法院94年度勞訴字第50號第一審判決提起上
訴，本院於95年8月29日言詞辯論終結，判決如下：
    主      文
上訴駁回。
第二審訴訟費用由上訴人負擔。
    事實及理由
一上訴人起訴主張：伊於民國81年11月26日起受僱被上訴人公司
  ，工作地點在臺灣，因被上訴人逐漸將公司生產部門遷移至大
  陸，伊乃配合自92年起常至大陸出差，惟依兩造勞動契約之約
  定，伊提供勞務之地點仍在臺灣。迨於94年2月1日，被上訴人
  負責人丁○○因不滿伊對產品遲延出貨之說明，即告以伊翌日
  不用再上班，但伊仍依規定上班、休假。詎丁○○於知悉後，
  竟禁止伊進入辦公室區域，並關閉伊在被上訴人公司之電子郵
  件帳號，伊不得已坐在外面會客區上班，並決意於下班時間參
  加補習，報考94年度技術學院二年制統一入學測驗，以加強專
  業能力，並數度向被上訴人表明至94年4月24日考試完畢以前
  ，無法至大陸出差，歷經協調，丁○○同意伊於考試後再至大
  陸出差，且可進入辦公室先了解汽車零件事業部之產品。嗣伊
  於94年4月26日依預定行程欲至大陸出差時，竟接獲被上訴人
  之解雇通知，伊對之不服，乃向臺北縣政府聲請勞資爭議協調
  ，並於94年5月9日在協調會中，終止勞動契約。爰依勞動基準
  法（下稱勞基法）第14條第1項第6款、第4項、第17條規定，
  請求被上訴人給付資遣費新臺幣（下同）96萬6,375元及自起
  訴狀繕本送達翌日起算之法定遲延利息等語。
二被上訴人則以：伊於90年間已將工廠遷移至中國大陸，臺灣僅
  剩財會人員5名及汽車事業處數名員工，上訴人原為拖輪事業
  處經理，亦自92年、93年間長期固定至大陸工作，並身兼大陸
  東莞廠工程部經理，一年內在大陸工作期間近11個月，兩造已
  合意上訴人工作場所由台灣轉至大陸。惟上訴人於94年1月25
  日自大陸返臺後，竟以準備考試為由，拒絕至大陸出差，但伊
  並未同意上訴人於94年4月24日考試結束後再出差，且未准許
  上訴人在臺以一邊工作、一邊準備考試之方式履行勞動契約，
  上訴人此舉，顯係違反勞動契約；縱伊於94年4月15日將上訴
  人調任至汽車事業處，亦非認上訴人前揭違反勞動契約之事實
  已消滅，況上訴人在汽車事業處，仍不願至大陸工作，甚至整
  日不見蹤影，即有勞基法第12條第4款「違反勞動契約或工作
  規則，情節重大」情事，伊負責人丁○○乃召集人事會議，於
  94年4月25日決議開除上訴人，上訴人自不得請求資遣費等語
  為辯。
三原審為上訴人全部敗訴之判決，上訴人提起上訴，上訴聲明：
  (一)原判決廢棄。
  (二)被上訴人應給付上訴人96萬6,375元，及自起訴狀繕本送達
    翌日起至清償日止按週年利率5%計算之利息。
  被上訴人則聲明：上訴駁回。
四兩造不爭執之事實（本院卷76、77頁）：
  (一)上訴人自81年11月26日起至94年4月25日止，受僱於被上訴
    人公司，由專員升任為拖輪事業處經理（原審勞調字卷6頁
    ，服務證明書）。
  (二)上訴人自92年3月12日起，每月固定前往被上訴人公司在大
    陸地區所設之工廠出差，每次出差時間約10餘日至30餘日，
    期間留在臺灣地區工作之時間相隔約10日（原審勞訴字卷20
    -65頁，被上訴人公司國內外出差及費用申請單、出勤月報
    表）。
  (三)上訴人已於94年1月間報名大專校院入學測驗中心94學年度
    技術校院二年制統一入學測驗，考試日期係94年4 月23、24
    日，上訴人自94年1 月25日自被上訴人設於大陸地區之工廠
    返台後，即未至大陸地區出差，原預定於94年4月26日起至5
    月13日前往大陸出差（原審勞訴字卷66、86、89頁，准考證
    、被上訴人函、國內外出差及費用申請單）。
  (四)被上訴人於94年4月25日以第200503號公告函，開除上訴人
    ，上訴人不服被上訴人之開除處分，乃向臺北縣政府聲請勞
    資爭議協調，並於94年5月9日協調會中，請求被上訴人給付
    資遣費、服務證明書及離職證明書，被上訴人只同意於94年
    5 月11日給付服務證明書，其餘不願給付（原審勞調字卷7-
    9 頁，被上訴人公告、臺北縣政府處理勞資爭議協調會議記
    錄）。
  (五)上訴人於94年1月、2月、3月份薪資依序為7萬7,577元、7萬
    7,592元、7萬7,067元（原審勞調字卷10、11頁-個人薪資單
    、薪資條）。
五上訴人主張其為配合被上訴人公司產業外移，自92年起常至大
  陸出差，然依兩造勞動契約之約定，其提供勞務之地點仍在臺
  灣，非在大陸等語，惟為被上訴人所否認。經查：
  (一)上訴人自81年11月26日起受僱於被上訴人公司，被上訴人並
    自認其於90年間已將工廠遷移至大陸，臺灣僅剩財會人員5
    名及汽車事業處數名員工等語（本院卷143頁），足徵上訴
    人在被上訴人產業外移前，提供勞務之地點在臺灣。
  (二)嗣上訴人自92年3月12日起，每月固定前往被上訴人在大陸
    地區所設之工廠出差，出差時間約10餘日至30餘日，雖會返
    臺，惟留在臺灣工作之時間甚短，有被上訴人公司國內外出
    差及費用申請單、出勤月報表等件可稽（原審勞訴字卷20-
    65頁），並經證人即被上訴人之人事課長乙○○於94年12月
    13日在原審證稱：上訴人原擔任工程部經理，工作地點從臺
    灣變成大陸已有3年餘，通常會有1個月或1個半月要回來臺
    灣一次，在臺灣公司上班，停留之時間約為1個禮拜，上訴
    人上班皆有打卡，均是大陸會傳一些文件來臺灣要上訴人處
    理，上訴人之工作幾乎在大陸，總經理有跟上訴人講過很多
    次要按時去大陸工作，上訴人說要補習，沒有辦法去大陸等
    語（同上卷76、77頁），並於95年6月27日在本院證稱：被
    上訴人總經理丁○○自94年4月4日起到將上訴人調職汽車事
    業處前，透過其以函文催上訴人到大陸出差，每天催一次，
    上訴人說考完試後才要去等語（本院卷114頁），證人即被
    上訴人之大陸廠生產部經理簡菘毅於94年12月13日在原審證
    稱：上訴人之前是在臺北工作，後來改為在大陸，負責臺北
    及大陸工程部之經理工作，1個月或1個多月即要回臺灣一次
    上班，今年農曆年後，總經理要其兼任上訴人原來所遺留之
    工作等語（原審勞訴字卷79頁），參以被上訴人自94年4月1
    日起，數度要求上訴人於94年4月4日到大陸出差，上訴人除
    在被上訴人94年4月1日函文內簽署並註明「此職務（東莞廠
    工程部經理）早已（10月20 04年）去除」等字外（同上卷
    66頁），另於94年4月6日在被上訴人同月4日函文內註記：
    「去年10月初，公司認為我能力不夠，不能兼任東莞工程部
    經理，我早已沒有掌管此工作，……我已經表明目前星期六
    /日都有在上課補習，且4/18- 4/22每天晚上亦要在補習班
    做最後重點複習上課，以合力完成4/23、4/24的考試，實是
    沒有時間長期出差」等字（同上卷67頁），足徵上訴人確曾
    兼任被上訴人公司大陸地區東莞廠工程部經理，對於被上訴
    人要求其按時至大陸出差，未曾主張其無義務至大陸出差，
    工作地點仍在臺灣。顯見上訴人自92年3月12日起，在被上
    訴人公司之工作地點，除臺灣外，尚包括大陸，不但工作重
    心在被上訴人在大陸地區所設之工廠，且須按時前往工作，
    已成為兩造勞動契約內容之一部分。上訴人空言否認證人乙
    ○○證詞之真正，要無足取。
  (三)被上訴人雖於94年4月15日將上訴人調至汽車事業處，上訴
    人之辦公室在臺北縣五股鄉○○○路29號被上訴人公司2樓
    ，有被上訴人公告1件可稽，並經證人乙○○、汽車事業處
    廠長丙○○、管理部經理戊○○證述屬實（同上卷77、80頁
    ，本院卷112、118、130頁），參以上訴人自認戊○○告以
    先去瞭解汽車事業部之業務，亦不否認丙○○尚未分派工作
    予其等語（本院卷110、113頁），且上訴人所填94年4月26
    日起至同年5月13日前往大陸出差之申請單，亦載明「支
    援拉桿工程部事項熟悉汽造零件部事項」等字（原審勞訴
    字卷89頁），益證上訴人雖於94年4月15日經調任汽車事業
    處工作，惟仍須至大陸出差工作，其工作地點非僅限於臺灣
    。是上訴人所稱其仍為拖輪事業處經理，工作地點非在大陸
    云云，尚難採信。至被上訴人出具之上訴人服務證明書，其
    上所載上訴人離職時之服務單位為拖輪事業處（原審勞調字
    卷6頁），雖與前揭既認事實不符，惟仍不影響上訴人須按
    時前往大陸廠工作之勞動契約內容。
六上訴人復主張被上訴人負責人丁○○同意其於94年4月24日考
  試完畢後，再至大陸出差等語，亦為被上訴人所否認。經查：
  被上訴人曾催促上訴人前往大陸出差工作，上訴人於94年3月
  29日以電子郵件復被上訴人稱：「請諒解目前我有在上課，考
  試也確實要準備，請同意我在最近的考試考完后（4/23、4/24
  考試）再出差，自己真的要好好充實，而這期間，公司可指派
  我台灣的工作」等語。被上訴人乃於94年4月1日致函上訴人稱
  ：「你身兼東莞廠工程部經理，理應至大陸東莞廠出差，但你
  自1/25由大陸返台後，一直未至大陸出差，以至工程部因無人
  掌管造成工作上之荒廢，使公司蒙受重大損失。你在3/29e-
  mail給總經理說你4/23、4/24要考試，今依總經理指示，要求
  你能於4/4先至大陸出差，可於4/22返台參加考試，請依指示
  執行，並請於今日回覆。管理處2005/4 /1」等語，上訴人則
  於該函文簽署確認，並註明：「此職務早已去除，我何時身兼
  此職務，目前也是何經理負責工程部經理。到4/中星期六、日
  均有在花費上課補習」等字。被上訴人於94年4月4日復致函上
  訴人稱：「因你久未至東莞廠，工程部群龍無首，簡經理僅暫
  時代替你做人事上之管理，何況簡經理又不是工程背景出身的
  ，其對工程部並不了解，怎能擔任工程部經理。請直接的表明
  你對工作及這份職務的態度」等語，上訴人則於94年4月6日該
  函文上簽署確認，並註明：「我已經表明目前星期六/日都有
  在上課補習，且4/18- 4/22每天晚上亦要在補習班做最後重點
  複習上課，以合力完成4/23、4/24的考試，實是沒有時間長期
  出差」等字。被上訴人又於94年4月11日以管理處名義通知上
  訴人：「依林總指示，要求你就喬工工作以來，所經歷之工作
  內容及情況，『每天』寫出一篇工作心得報告，交付總經理。
  對公司過去的回顧及對公司的建言」等語，上訴人僅於94年4
  月12日提出一份書面報告予被上訴人，有兩造所不爭執之上訴
  人電子郵件、被上訴人函及上訴人書面報告等件可稽（原審勞
  訴字卷66、67-70、87、88、100-102頁），參以證人乙○○前
  揭證詞（同上卷76、77頁，本院卷114頁），可知上訴人在調
  任汽車事業處前，被上訴人一直要求其按時至大陸出差工作，
  惟遭上訴人所拒，顯見被上訴人不同意上訴人於94年4月24日
  考試完畢後再去大陸出差工作，是上訴人以私人準備考試為由
  ，抗拒按時前往大陸出差，確有違反勞動契約之情事。至被上
  訴人負責人丁○○雖在上訴人申請於94年4月26日起至同年5月
  13日前往大陸出差之申請單上簽名批准（原審勞訴字卷89頁）
  ，惟僅能證明丁○○同意上訴人於94年4月26日去大陸出差，
  尚難遽認被上訴人不追究上訴人於前揭時間抗拒去大陸出差之
  違反勞動契約行為，或同意上訴人於考試完畢後再去大陸出差
  。
七被上訴人抗辯上訴人拒絕按時前往大陸出差，違反勞動契約，
  依勞基法第12條第1項第4款規定，其得不經預告終止勞動契約
  ，並於94年4月25日對上訴人作出開除之處分等語，則為上訴
  人所否認。經查：
  (一)被上訴人之產業幾近全部外移大陸，為上訴人所明知之事實
    ，且兩造勞動契約之內容既已含有上訴人須按時前往被上訴
    人公司在大陸地區之工廠出差工作，是上訴人以應考補習為
    由，自94年1月25日返臺後，即抗拒每月前往大陸出差，要
    求延至94年4月24日考試完畢再去，致所遺留之大陸工作須
    由被上訴人公司其他部門經理兼管，甚至有無法兼顧之情形
    ，對於被上訴人在大陸事業之影響甚大，亦據證人簡菘毅於
    原審證述明確（原審勞訴字卷79頁）。
  (二)上訴人須按月前往被上訴人大陸地區工廠出差工作，並非被
    上訴人臨時交派之工作，而係屬勞動契約之內容，自非屬被
    上訴人工作規則第15章第8條第4款所定「對公司交付特定或
    臨時任務未能認真執行者」記申誡處分、第9條第3款所定「
    對上級交付臨時或特定事情違抗者」記小過處分或第10條第
    5款所定「拒絕上級調動工作」記大過處分等情形（本院卷
    33-35頁）。是上訴人拒絕按時前往大陸工作，顯係違反勞
    動契約，且情節重大，非但屬於勞基法第12條第1項第4款所
    定不經預告終止勞動契約之情形，亦屬於被上訴人工作規則
    第19章第2條第11款所定不經預告逕予解僱，不發給資遣費
    之情事。至被上訴人於94年4月25日公告開除上訴人之理由
    ，或有非屬於上開工作規則所定解僱處分之情形，惟其中一
    項既為「3.要求至大陸出差，無故不去出差」，既合於勞基
    法第12條第1項第4款所定之事由，依上開工作規則第19章第
    2 條第11款規定，被上訴人不發給資遣費而解僱上訴人，洵
    屬有據。故上訴人所稱被上訴人於94年4月25日對其作出開
    除處分，有違反勞動契約或勞工法令，損害其權益云云，要
    無可取，上訴人亦不得依勞基法第14條第1項第6款規定終止
    勞動契約。
八綜上所述，上訴人主張被上訴人對其違法解僱，其依勞基法第
  14條第1項第6款規定，終止勞動契約云云，為不可採。被上訴
  人所辯上訴人違反勞動契約，情節重大，依勞基法第12條第1
  項第6款規定，終止勞動契約等語，為可採信。從而，上訴人
  依勞基法第14條第4項、第17條規定，請求被上訴人給付資遣
  費96萬6,375元及自起訴狀繕本送達翌日起算之法定遲延利息
  ，為無理由，應予駁回。其假執行之聲請，亦失所附麗，應併
  予駁回。是原審為上訴人敗訴之判決，並駁回其假執行之聲請
  ，核無不合。上訴意旨指摘原判決不當，求予廢棄改判，為無
  理由，應予駁回。又兩造其餘之攻擊或防禦方法及未經援用之
  證據，經本院斟酌後，認為均不足影響本判決之結果，自無逐
  一詳予論駁之必要，併此敘明。
九據上論結，本件上訴為無理由，依民事訴訟法第449條第1項、
  第78條，判決如主文。
中    華    民    國    95    年    9     月    12    日
                    勞工法庭
                        審判長法  官  沈方維
                              法  官  王淇梓
                              法  官  張競文
正本係照原本作成。
不得上訴。
中    華    民    國    95    年    9     月    13    日
                              書記官  章大富


司法院資訊處製作；財團法人民間司法改革基金會備份。
